ACORDAO-COMPLETO-2492842

ACÓRDÃO 18823/2021 ATA 40/2021 - SEGUNDA CÂMARA

VISTOS, relatados e discutidos estes autos referentes à Tomada de Contas Especial instaurada pela Secretaria Especial do Desenvolvimento Social, em nome do Sr. João Pereira da Silva, Prefeito de Santa Luzia do norte/AL, no período de 2013-2016, em razão da omissão no dever de prestar contas dos recursos repassados, durante o exercício de 2014, ao aludido município pelo Fundo Nacional de Assistência Social, na modalidade fundo a fundo, para execução dos programas Proteção Social Básica - PSB e Proteção Social Especial - PSE. 
ACORDAM os Ministros do Tribunal de Contas da União, reunidos em sessão da 2ª Câmara, ante as razões expostas pelo Relator, em:
9.1. com fundamento nos arts. 1º, inciso I, 16, inciso III, alíneas a e c, 19, caput, e 23, inciso III, da Lei 8.443/1992, julgar irregulares as contas do Sr. João Pereira da Silva e condená-lo ao pagamento das quantias a seguir indicadas, acrescidas da atualização monetária e dos juros de mora, calculados a partir das datas especificadas até a efetiva quitação, fixando-lhe o prazo de 15 (quinze) dias, a contar do recebimento da notificação, para que comprove, perante o Tribunal (art. 214, inciso III, alínea "a", do Regimento Interno/TCU) , o recolhimento da dívida ao Fundo Nacional de Desenvolvimento Social, nos termos da legislação em vigor:
	Data de ocorrência
	Valor histórico (R$) 

	3/1/2014
	6.000,00

	15/2/2014
	6.000,00

	20/3/2014
	6.000,00

	17/4/2014
	6.000,00

	13/5/2014
	6.000,00

	19/5/2014
	40,00

	14/7/2014
	6.000,00

	28/7/2014
	120,00

	6/8/2014
	6.000,00

	2/9/2014
	440,00

	24/9/2014
	6.000,00

	12/11/2014
	6.000,00

	12/11/2014
	6.000,00

	3/1/2014
	10.800,00

	12/12/2014
	27.000,00

	15/12/2014
	16.490,83

	15/10/2014
	5.981,67

9.2. aplicar ao Sr. João Pereira da Silva a multa prevista no art. 57 da Lei 8.443/1992, no valor de R$ 20.000,00 (vinte mil reais) , fixando-lhe o prazo de 15 (quinze) dias, a contar da notificação, para que comprove, perante o Tribunal (art. 214, inciso III, alínea a, do Regimento Interno/TCU) , o recolhimento da dívida ao Tesouro Nacional, atualizada monetariamente desde a data deste Acórdão até a data do efetivo recolhimento, se for paga após o vencimento, na forma da legislação em vigor;
9.3. autorizar, caso requerido, nos termos do art. 26 da Lei 8.443/1992, o parcelamento das dívidas em até 36 (trinta e seis) parcelas mensais e sucessivas, sobre as quais incidirão os correspondentes acréscimos legais (débito: atualização monetária e juros de mora; multa: atualização monetária) , esclarecendo ao responsável que a falta de pagamento de qualquer parcela importará no vencimento antecipado do saldo devedor (art. 217, § 2º, inciso II, do Regimento Interno/TCU) , sem prejuízo das demais medidas legais;   
9.4. autorizar, desde logo, a cobrança judicial das dívidas a que se referem os subitens anteriores, caso não atendida a notificação, com base no art. 28, inciso II, da Lei 8.443/1992;
9.5. remeter cópia deste Acórdão à Procuradoria da República no Estado de Alagoas, com fundamento no art. 16, § 3º, da Lei 8.443/1992 e no art. 209, § 7º, do Regimento Interno/TCU.

Tomada de contas especial instaurada em decorrência da omissão no dever de prestar contas dos recursos repassados a ente municipal pelo Fundo Nacional de Assistência Social, na modalidade fundo a fundo, para execução dos programas Proteção Social Básica e Proteção Social Especial.

Segunda Câmara

Município de Santa Luzia do Norte/AL.

3. Responsável: João Pereira da Silva (XXX.740.804-XX).

13.1. Ministros presentes: Bruno Dantas (Presidente), Augusto Nardes e Raimundo Carreiro.
13.2. Ministro-Substituto convocado: Marcos Bemquerer Costa (Relator).
13.3. Ministro-Substituto presente: André Luís de Carvalho.

ACORDAO-COMPLETO-2529951

Acórdão de Relação 1496/2022 - Segunda Câmara

Acórdão de Relação

MARCOS BEMQUERER

p class="body_Text">O ônus de comprovar a regular aplicação da integralidade dos recursos públicos compete ao responsável, por meio da devida prestação de contas, com documentação consistente a demonstrar cabalmente os gastos efetuados na execução das ações dos programas federais indicados. 
  
RELATÓRIO
	Trata-se da Tomada de Contas Especial instaurada pela Secretaria Especial do Desenvolvimento Social/Ministério da Cidadania, em nome do Sr. João Pereira da Silva, Prefeito de Santa Luzia do Norte/AL, no período de 2013-2016, em razão da omissão no dever de prestar contas dos recursos repassados, durante o exercício de 2014, ao mencionado município pelo Fundo Nacional de Assistência Social para execução dos programas Proteção Social Básica - PSB e Proteção Social Especial - PSE, no âmbito do Sistema Único da Assistência Social - SUAS. 
2.	 A seguir, reproduzo, com alguns ajustes de forma, excerto da instrução da peça 58, em que a matéria destes autos foi assim historiada e analisada no âmbito da Secretaria de Controle Externo de Tomada de Contas Especial - SecexTCE:  
"HISTÓRICO
2. Em 29/11/2018, com fundamento na IN/TCU 71/2012, alterada pela IN/TCU 76/2016 e DN/TCU 155/2016, o dirigente da Secretaria Especial do Desenvolvimento Social autorizou a instauração da tomada de contas especial (peça 17) . O processo foi registrado no sistema e-TCE com o número 3197/2019.
3. Os recursos foram repassados pelo Fundo Nacional de Assistência Social ao Município de Santa Luzia do Norte/AL, no exercício de 2014, na modalidade fundo a fundo, segundo indicado no Demonstrativo Parcelas Pagas (peça 3) . 
4. O fundamento para a instauração da Tomada de Contas Especial, conforme consignado na matriz de responsabilização elaborada pelo tomador de contas, foi a constatação da seguinte irregularidade: 
'Não comprovação da boa e regular aplicação dos recursos federais repassados à Prefeitura Municipal de Santa Luzia do Norte/AL, em face da omissão no dever de prestar contas dos valores transferidos, no âmbito do PSB/PSE - 2014, no exercício de 2014, cujo prazo encerrou-se em 31/5/2015.'
5. O responsável arrolado na fase interna foi devidamente comunicado e, diante da ausência de justificativas suficientes para elidir a irregularidade e da não devolução dos recursos, instaurou-se a tomada de contas especial.
6. No relatório (peça 24) , o tomador de contas concluiu que o prejuízo importaria no valor original de R$ 201.205,33, imputando-se a responsabilidade a João Pereira da Silva, Prefeito Municipal, no período de 1º/1/2013 a 31/12/2016, na condição de gestor dos recursos. 
7. Em 27/9/2019, a Controladoria-Geral da União emitiu o relatório de auditoria (peça 25) , em concordância com o relatório do tomador de contas. O certificado de auditoria e o parecer do dirigente do órgão de controle interno concluíram pela irregularidade das presentes contas (peças 26 e 27) .
8. Em 9/10/2019, o ministro responsável pela área atestou haver tomado conhecimento das conclusões contidas no relatório e certificado de auditoria, bem como do parecer conclusivo do dirigente do órgão de controle interno, manifestando-se pela irregularidade das contas, e determinou o encaminhamento do processo ao Tribunal de Contas da União (peça 28) .
9. Na instrução inicial (peça 31) , analisando-se os documentos nos autos, concluiu-se pela necessidade de realização de citação e audiência para as seguintes irregularidades: 
Irregularidade 1: não comprovação da boa e regular aplicação dos recursos federais repassados ao município de Santa Luzia do Norte/AL, em face da omissão no dever de prestar contas dos valores transferidos no âmbito do PSB/PSE, no exercício de 2014, cujo prazo encerrou-se em 31/5/2015.
-Evidências da irregularidade: documentos técnicos presentes nas peças 3, 13, 16 e 19.
-Normas infringidas: art. 37, caput, c/c o art. 70, parágrafo único, da Constituição da República Federativa do Brasil; art. 93 do Decreto-lei 200/1967; art. 66 do Decreto 93.872/1986; art. 6º da Portaria MDS 625/2010.
-Débitos relacionados ao responsável João Pereira da Silva (CPF: XXX.740.804-XX) :
	Data de ocorrência
	Valor histórico (R$) 

	3/1/2014
	6.000,00

	15/2/2014
	6.000,00

	20/3/2014
	6.000,00

	17/4/2014
	6.000,00

	13/5/2014
	6.000,00

	19/5/2014
	40,00

	14/7/2014
	6.000,00

	28/7/2014
	120,00

	6/8/2014
	6.000,00

	2/9/2014
	440,00

	24/9/2014
	6.000,00

	12/11/2014
	6.000,00

	12/11/2014
	6.000,00

	3/1/2014
	10.800,00

	12/12/2014
	27.000,00

	15/12/2014
	16.490,83

	15/10/2014
	5.981,67

	- Cofre credor: Fundo Nacional de Assistência Social.
	- Responsável: João Pereira da Silva (CPF: XXX.740.804-XX) .
- Conduta: não demonstrar a boa e regular aplicação dos recursos federais recebidos e geridos por meio do instrumento em questão, no exercício de 2014, em face da omissão na prestação de contas, cujo prazo encerrou-se em 31/5/2015.
- Nexo de causalidade: a conduta descrita impediu o estabelecimento do nexo causal entre as possíveis despesas efetuadas com os recursos recebidos, no âmbito do instrumento em questão, no exercício de 2014.
- Culpabilidade: não há excludentes de ilicitude, de culpabilidade e de punibilidade; é razoável supor que o responsável tinha consciência da ilicitude de sua conduta; era exigível conduta diversa da praticada, qual seja, desincumbir-se do seu dever por meio da apresentação da prestação de contas no prazo e forma devidos. 
- Encaminhamento: citação.
Irregularidade 2: não cumprimento do prazo originalmente estipulado para prestação de contas do PSB/PSE - 2014, cujo prazo encerrou-se em 31/5/2015; e não demonstração da impossibilidade de fazê-lo no prazo devido.
- Evidências da irregularidade: documentos técnicos presentes nas peças 5, 13, 16 e 19.
- Normas infringidas: art. 37, caput, c/c o art. 70, parágrafo único, da Constituição da República Federativa do Brasil; art. 93 do Decreto-lei 200/1967; art. 66 do Decreto 93.872/1986; Súmula 230 do TCU e art. 26-A, §§ 7º ao 9º, da Lei 10.522/2002.
- Responsável: João Pereira da Silva (CPF: XXX.740.804-XX) .
- Conduta: descumprir o prazo originalmente estipulado para prestação de contas dos recursos federais recebidos à conta do instrumento em questão, o qual se encerrou em 31/5/2015, bem como não apresentar justificativas ao concedente que demonstrassem a existência de impedimento de prestar contas quando do vencimento do referido prazo.
- Nexo de causalidade: a conduta descrita impediu o estabelecimento do nexo causal entre as possíveis despesas efetuadas com os recursos recebidos, no âmbito do instrumento em questão.
- Culpabilidade: não há excludentes de ilicitude, de culpabilidade e de punibilidade; é razoável supor que o responsável tinha consciência da ilicitude de sua conduta; era exigível conduta diversa da praticada, qual seja, desincumbir-se do seu dever por meio da apresentação da prestação de contas no prazo e forma devidos ou o oferecimento de justificativas no sentido de que adotou medidas administrativas que estavam ao seu alcance para obter a documentação necessária à prestação de contas, mas encontrou dificuldades concretas que o impediram de prestar contas. 
- Encaminhamento: audiência.
10. Em cumprimento ao pronunciamento da unidade (peça 33) , foram efetuadas citação e audiência do responsável, nos moldes adiante:
a) João Pereira da Silva: 
	Comunicação: Ofício 36.510/2020 - Seproc (peça 35) .
Data da Expedição: 10/8/2020.
Data da Ciência: 15/10/2020 (peça 39) .
Nome Recebedor: João Pereira.
Observação: ofício enviado para o endereço do responsável, conforme pesquisa na base de dados no sistema da Receita Federal, custodiada pelo TCU.
Fim do prazo para a defesa: 30/10/2020.
	
	Comunicação: Ofício 48.377/2020 - Seproc (peça 37) .
Data da Expedição: 14/9/2020.
Data da Ciência: 15/10/2020 (peça 38) .
Nome Recebedor: João Pereira.
Observação: ofício enviado para o endereço do responsável, conforme pesquisa na base de dados no sistema da Receita Federal, custodiada pelo TCU.
Fim do prazo para a defesa: 30/10/2020.
	
11. Conforme Despacho de Conclusão das Comunicações Processuais (peça 57) , as providências inerentes às comunicações processuais foram concluídas. 
12. O defendente encaminhou resposta à peça 41, acompanhada dos documentos às peças 41-47. 
13. Na instrução anterior (peça 49) , considerou-se necessária a realização de diligência ao FNAS para obter cópia de parecer conclusivo/nota técnica a ser expedida em face da análise da referida apresentação de documentação de forma intempestiva, acompanhada de informações sobre a pertinência e a possibilidade de os documentos oferecidos servirem de subsídio ao exame de mérito por parte do TCU.
14. Por meio do Ofício 11.162/2021 - TCU/Seproc, de 16/3/2021 (peça 53) , efetuou-se a diligência proposta. 
ANÁLISE DOS PRESSUPOSTOS DE PROCEDIBILIDADE DA IN/TCU 71/2012
Avaliação de Viabilidade do Exercício do Contraditório e da Ampla Defesa
15. Verifica-se que não houve o transcurso de mais de dez anos desde o fato gerador sem que tenha havido a notificação do responsável pela autoridade administrativa federal competente (art. 6º, inciso II, c/c art. 19 da IN/TCU 71/2012, modificada pela IN/TCU 76/2016) , uma vez que o fato gerador da irregularidade sancionada ocorreu em 1º/6/2015, e o responsável foi notificado sobre as irregularidades pela autoridade administrativa competente conforme abaixo:
15.1. João Pereira da Silva, por meio do edital acostado à peça 15, publicado em 9/8/2018.
Valor de Constituição da TCE 	
16. Verifica-se, ainda, que o valor atualizado do débito apurado (sem juros) em 1/1/2017 é de R$ 146.001,10, portanto superior ao limite mínimo de R$ 100.000,00, na forma estabelecida nos arts. 6º, inciso I, e 19 da IN/TCU 71/2012, modificada pela IN/TCU 76/2016. 
OUTROS PROCESSOS/DÉBITOS NOS SISTEMAS DO TCU COM OS MESMOS RESPONSÁVEIS
17. Informa-se que foi encontrado processo no Tribunal com o mesmo responsável:
	Responsável
	Processos

	João Pereira da Silva
	Processo 030.862/2015-9 (MON, encerrado) , Processo 001.472/2017-8 (CBEX, encerrado) .

18. A tomada de contas especial está, assim, devidamente constituída e em condição de ser instruída.
EXAME TÉCNICO
19. Em resposta, a Secretaria Executiva do Ministério da Cidadania encaminhou o Ofício 100/2021/SE/SGFT/DEFNAS/CGPC/COMON/MC, de 13/4/2021 (peça 55) , no qual informa que a documentação encaminhada intempestivamente a este Tribunal a título de prestação de contas pelo Sr. João Pereira da Silva se refere a despesas realizadas no exercício de 2015, não sendo possível, portanto, aferir a boa e regular e execução do PSB/PSE 2014.
20. Assim sendo, manteve o posicionamento quanto à reprovação das contas, conforme registrado no Relatório de TCE 31/2019.
21. Além disso, a resposta encaminhada pelo responsável à peça 41 não contêm quaisquer argumentos que caracterizem apresentação de alegações de defesa e/ou razões de justificativa, devendo, portanto, ser rejeitada. Sinteticamente, o responsável argumentou que sua falta de experiência o levou a tal situação, que seu salário líquido de prefeito era um pouco maior que R$ 7.000,00, que atualmente se encontra sem condições financeiras e respondendo por 'coisas' que não fez e que seus filhos estão desempregados. Além disso, não cabe ao TCU autorizar que o defendente desfrute dos serviços da defensoria pública federal, uma vez que cabe ao responsável a comprovação de sua condição de hipossuficiente.
22. Conforme entendimento desta Corte de Contas, a apresentação de documentos integrantes da prestação de contas no âmbito do TCU, portanto, fora do prazo legal, pode elidir o débito no caso de comprovada a aplicação regular dos recursos, mas não sana a irregularidade consistente na omissão original do gestor no dever de prestar contas, caso ausente justificativa plausível para o atraso verificado.
23. Esse entendimento está amparado nos Acórdão 621/2014-TCU-Primeira Câmara, da relatoria do Ministro Benjamin Zymler; 5.137/2014-TCU-2ª Câmara, da relatoria do Ministro José Jorge; 855/2015-TCU-Plenário, da relatoria do Ministro Vital do Rêgo; 4.887/2015-TCU-1ª Câmara, da relatoria do Ministro Benjamin Zymler; e 9.810/2015-TCU-2ª Câmara, da relatoria do Ministro Substituto Marcos Bemquerer Costa.
24. O Regimento Interno do Tribunal é claro ao definir que a apresentação de documentos comprobatórios de despesas, extemporaneamente, não é suficiente para elidir a irregularidade caracterizada pela omissão no dever de prestar contas, salvo se acompanhada de justificativas plausíveis como atenuante para tal conduta, conforme disposto no seu art. 209, § 4º, transcrito abaixo:  
'§ 4º Citado o responsável pela omissão de que trata o inciso I, bem como instado a justificar a omissão, a apresentação posterior das contas, sem justificativa para a falta, não elidirá a respectiva irregularidade, podendo o débito ser afastado caso a documentação comprobatória das despesas esteja de acordo com as normas legais e regulamentares e demonstre a boa e regular aplicação dos recursos, sem prejuízo da cominação da multa prevista no inciso I do art. 268.' 
25. Nessa hipótese, a manutenção da irregularidade fundamenta-se na omissão no dever de prestar contas (art. 16, inciso III, alínea 'a', da Lei 8.443/1992) e a conduta enseja, ainda, aplicação da multa prevista no art. 58, inciso I, da Lei Orgânica/TCU, conforme parágrafo único do art. 19 do mesmo normativo. Esse entendimento está amparado nos Acórdão 621/2014-TCU-Primeira Câmara, 5.137/2014-TCU-2ª Câmara, 855/2015-TCU-Plenário, 4.887/2015-TCU-1ª Câmara e 9.810/2015-TCU-2ª Câmara.
26. Desse modo, ainda que a documentação apresentada fora do prazo demonstrasse a correta aplicação dos recursos, o que não ocorreu neste caso, a irregularidade pela omissão persiste tendo em vista ter restado ausente justificativa plausível para a conduta verificada, cabendo, em momento oportuno, propor julgar irregulares as contas do responsável e aplicar-lhe multa.
27. Entende-se, portanto, que as alegações de defesa e razões de justifica apresentadas pelo responsável não merecem ser acolhidas e suas contas devem ser julgadas irregulares.
Prescrição da Pretensão Punitiva
28. Vale ressaltar que a pretensão punitiva do TCU, conforme Acórdão 1441/2016-TCU-Plenário, Relator Min. Benjamin Zymler, que uniformizou a jurisprudência acerca dessa questão, subordina-se ao prazo geral de prescrição indicado no art. 205 do Código Civil, que é de dez anos, contado da data de ocorrência da irregularidade sancionada, nos termos do art. 189 do Código Civil, sendo este prazo interrompido pelo ato que ordenar a citação, a audiência ou a oitiva do responsável.
29. No caso em exame, não ocorreu a prescrição, uma vez que a irregularidade sancionada ocorreu em 1º/6/2015 (ver item 4, retro) , e o ato de ordenação da citação ocorreu em 14/7/2020 (peça 33) .
Cumulatividade de multas 
30. Quanto à possibilidade de aplicação cumulativa das multas dos arts. 57 e 58, inciso I, da Lei 8.443/1992, ainda que seja adequada a realização de citação e audiência do responsável, por força do disposto no art. 209, § 4º, do Regimento Interno do TCU, o Tribunal reconhece que existe relação de subordinação entre as condutas de 'não comprovação da aplicação dos recursos' e de 'omissão na prestação de contas', sendo a primeira consequência da segunda, o que enseja, na verificação das duas irregularidades, a aplicação da multa do art. 57, com o afastamento da multa do art. 58, inciso I, em atenção ao princípio da absorção (Acórdão 9579/2015-TCU-Segunda Câmara, Relator Ministro Vital do Rêgo; Acórdão 2469/2019-TCU-Primeira Câmara, Relator Ministro Substituto Augusto Sherman Cavalcanti) .
31. Conforme leciona Cezar Bitencourt (Tratado de Direito Penal: parte geral - 8ª Edição - São Paulo: Saraiva, 2003. Pg. 565) , na absorção, ' (...) a pena do delito mais grave absorve a pena do delito menos grave, que deve ser desprezada'. No caso concreto, a 'omissão no dever de prestar contas', embora seja uma irregularidade autônoma, funciona como fase ou meio para a consecução da 'não comprovação da aplicação dos recursos', havendo clara relação de interdependência entre essas condutas. Dessa forma, recaindo as duas ocorrências num mesmo gestor, deve prevalecer a pena do delito mais grave, qual seja, a multa do art. 57 da Lei 8.443/1992.
32. Cumpre observar, ainda, que a conduta do responsável, consistente nas irregularidades 'não comprovação da boa e regular aplicação dos recursos federais repassados em face da omissão no dever de prestar contas' e 'não cumprimento do prazo originalmente estipulado para prestação de contas e não demonstração da impossibilidade de fazê-lo no prazo devido', configura violação não só às regras legais, mas também aos princípios basilares da administração pública, eis que, em última análise, ocorre o comprometimento da necessária satisfação à sociedade sobre o efetivo emprego dos recursos públicos postos à disposição da municipalidade, por força do instrumento de repasse em questão.
33. Nesses casos, em que fica evidente a falta de transparência e lisura, não há como afastar as suspeitas sempre presentes de que a totalidade dos recursos públicos federais, transferida ao município, tenha sido integralmente desviada, em prol de gestor ímprobo, ou de pessoas por ele determinadas, a revelar grave inobservância de dever de cuidado no trato com a coisa pública, isto é, ato praticado com culpa grave, pois, na espécie, a conduta do responsável se distancia daquela que seria esperada de um administrador público minimante diligente, num claro exemplo de erro grosseiro a que alude o art. 28 do Decreto-lei 4.657/1942 (Lei de Introdução às Normas do Direito Brasileiro) , incluído pela Lei 13.655/2018 (Acórdão 1689/2019-TCU-Plenário, Relator Ministro Augusto Nardes; Acórdão 2924/2018-TCU-Plenário, Relator Ministro José Mucio Monteiro; Acórdão 2391/2018-TCU-Plenário, Relator Ministro Benjamin Zymler) . 
 (...) 
34. Tendo em vista que não constam dos autos elementos que permitam reconhecer a boa-fé do responsável, sugere-se que as suas contas sejam julgadas irregulares (art. 202, § 6º, do Regimento Interno/TCU) , com a imputação do débito atualizado monetariamente e acrescido de juros de mora (art. 202, § 1º, do Regimento Interno/TCU) , descontado o valor eventualmente recolhido, com a aplicação da multa prevista no art. 57 da Lei 8.443/1992.
35. Por fim, como não houve elementos que pudessem modificar o entendimento acerca das irregularidades em apuração, mantém-se a matriz de responsabilização presente na peça 30."
3.	Com base na análise empreendida, a SecexTCE propõe ao Tribunal (peças 58-60) : 
	3.1. rejeitar as alegações de defesa e razões de justificativa apresentadas pelo Sr. João Pereira da Silva;
	3.2. julgar irregulares, nos termos dos arts. 1º, inciso I, 16, inciso III, alíneas a e c, da Lei 8.443/1992, as contas do Sr. João Pereira da Silva, condenando-o ao pagamento das importâncias a seguir especificadas, atualizadas monetariamente e acrescidas dos juros de mora, calculadas a partir das datas discriminadas até a data da efetiva quitação do débito, fixando-lhe o prazo de 15 (quinze) dias, para que comprove, perante o Tribunal, o recolhimento das referidas quantias aos cofres do Fundo Nacional de Assistência Social (art. 23, inciso III, alínea a, da citada lei, c/c o art. 214, inciso III, alínea a, do Regimento Interno/TCU) :  
	Data de ocorrência
	Valor histórico (R$) 

	3/1/2014
	6.000,00

	15/2/2014
	6.000,00

	20/3/2014
	6.000,00

	17/4/2014
	6.000,00

	13/5/2014
	6.000,00

	19/5/2014
	40,00

	14/7/2014
	6.000,00

	28/7/2014
	120,00

	6/8/2014
	6.000,00

	2/9/2014
	440,00

	24/9/2014
	6.000,00

	12/11/2014
	6.000,00

	12/11/2014
	6.000,00

	3/1/2014
	10.800,00

	12/12/2014
	27.000,00

	15/12/2014
	16.490,83

	15/10/2014
	5.981,67

3.3. aplicar ao Sr. João Pereira da Silva a multa prevista no art. 57 da Lei 8.443/1992;
3.4. autorizar, desde logo, a cobrança judicial das dívidas, caso não atendida a notificação, na forma do disposto no art. 28, inciso II, da Lei 8.443/1992;
3.5. autorizar também, desde logo, se requerido, com fundamento no art. 26 da Lei 8.443/1992, c/c o art. 217, §§ 1º e 2º, do Regimento Interno/TCU, o parcelamento das dívidas em até 36 parcelas; 
3.6. esclarecer ao Sr. João Pereira da Silva que, caso se demonstre, por via recursal, a correta aplicação dos recursos, mas não se justifique a omissão da prestação de contas, o débito poderá ser afastado, mas permanecerá a irregularidade das contas, dando-se ensejo à aplicação da multa prevista no art. 58, inciso I, da Lei 8.443/1992;
3.7. enviar cópia do Acórdão a ser prolatado à Procuradoria da República no Estado de Alagoas, nos termos do § 3º do art. 16 da Lei 8.443/1992 c/c o § 7º do art. 209 do Regimento Interno/TCU, para adoção das medidas cabíveis, bem como à Secretaria Especial do Desenvolvimento Social/Ministério da Cidadania e ao responsável, para ciência;
3.8. informar à Procuradoria da República no Estado de Alagoas, à Secretaria Especial do Desenvolvimento Social e ao responsável que a futura deliberação, acompanhada do Relatório e do Voto que a fundamentam, estará disponível para a consulta no endereço www.tcu.gov.br/acordaos, além de esclarecer que, caso requerido, o TCU poderá fornecer sem custos as correspondentes cópias, de forma impressa; 
3.9. informar à Procuradoria da República no Estado de Alagoas que, nos termos do parágrafo único do art. 62 da Resolução/TCU 259/2014, os procuradores e membros do Ministério Público credenciados nesta Corte podem acessar os presentes autos de forma eletrônica e automática, ressalvados apenas os casos de eventuais peças classificadas como sigilosas, as quais requerem solicitação formal.
4. 	O Ministério Público junto ao TCU, representado pelo Subprocurador-Geral Paulo Soares Bugarin, concordou com a proposta feita pela SecexTCE (peça 61) . 
	É o Relatório.

não há.

Subprocurador-Geral Paulo Soares Bugarin.

TOMADA DE CONTAS ESPECIAL. FUNDO NACIONAL DE ASSISTÊNCIA SOCIAL, PROGAMAS DE PROTEÇÃO SOCIAL BÁSICA - PSB E PROTEÇÃO SOCIAL ESPECIAL - PSE. OMISSÃO NO DEVER DE PRESTAR CONTAS. NÃO COMPROVAÇÃO DAS DESPESAS INCORRIDAS COM OS RECURSOS PÚBLICOS DOS ALUDIDOS PROGRAMAS FEDERAIS. ELEMENTOS DE DEFESA INSUFICIENTES PARA AFASTAR AS FALHAS. CONTAS IRREGULARES, COM DÉBITO E MULTA. O ônus de comprovar a regular aplicação da integralidade dos recursos públicos compete ao responsável, por meio da devida prestação de contas, com documentação consistente a demonstrar cabalmente os gastos efetuados na execução das ações dos programas federais indicados.

TOMADA DE CONTAS ESPECIAL (TCE)

Secretaria de Controle Externo de Tomada de Contas Especial - SecexTCE.

Trago à apreciação deste Colegiado Tomada de Contas Especial instaurada pela Secretaria Especial do Desenvolvimento Social/Ministério da Cidadania, tendo por responsável o Sr. João Pereira da Silva, Prefeito de Santa Luzia do Norte/AL, no período de 2013-1016, em razão da omissão no dever de prestar contas dos recursos repassados pelo Fundo Nacional de Assistência Social - FNAS  ao mencionado município, na modalidade fundo a fundo, para execução dos programas Proteção Social Básica - PSB e Proteção Social Especial - PSE, no âmbito do Sistema Único da Assistência Social - SUAS, no exercício de 2014. 
2.	A Secretaria de Controle Externo de Tomada de Contas Especial - SecexTCE promoveu a citação do responsável a fim de que recolhesse, com os acréscimos legais, o valor original do débito apurado em R$ 120.872,50 e/ou apresentasse alegações de defesa sobre a não comprovação da boa e regular aplicação dos recursos federais nas ações dos programas PSB e PSE, em decorrência da omissão no dever de prestar contas. 
3.	 A unidade técnica também promoveu a audiência do ex-gestor para que oferecesse razões de justificativa sobre o não cumprimento do prazo de 31/5/2015 para a apresentação da prestação de contas dos aludidos recursos do PSB/PSE/2014. 
4.	Promovidas a citação e a audiência, o ex-gestor encaminhou documentação a título de prestação de contas (peças 42-47) e, à peça 41, apresentou arrazoado, cujo teor, em síntese, consiste em informar o contexto em que se elegeu prefeito de Santa Luzia do Norte/AL, sempre prezando por sua integridade moral e por agir corretamente, com honestidade e seriedade com os recursos e serviços públicos. 
5.	Além disso, o ex-gestor alegou dificuldades financeiras que o impediram de constituir um advogado para se defender, assim, caso os argumentos por ele apresentados não sejam aceitos pelo Tribunal, requer a designação de um defensor público federal para representá-lo junto ao TCU.   
6.	A SecexTCE constatou que a documentação enviada a título de prestação de contas referia-se a despesas realizadas em 2015, não sendo possível averiguar a execução do PSB/PSE/2014, e considerou os argumentos oferecidos pelo ex-prefeito insuficientes para afastar as irregularidades apuradas nestes autos. 
7.	 No mérito, a unidade técnica propôs ao Tribunal a irregularidade das contas do Sr. João Pereira da Silva, com a condenação ao pagamento do valor do débito calculado e com a aplicação da multa proporcional ao dano causado ao erário, no que foi acompanhada pelo Ministério Público de Contas junto ao TCU. 
8.	Assiste razão à unidade técnica e ao Parquet quanto ao mérito destas contas especiais. De fato, o conjunto de documentos constantes dos autos não permite afirmar o correto emprego dos recursos públicos na execução das ações relacionadas aos programas de assistência social PSB e PSE, no exercício de 2014, sobretudo pela falta da prestação de contas dos aludidos programas com a documentação idônea capaz de comprovar as despesas porventura realizadas. 
9.	 Cabe destacar que a documentação obtida pelo ex-prefeito junto à Prefeitura de Santa Luzia do Norte/AL e apresentada ao TCU trata de despesas realizadas no exercício de 2015, portanto é dissociada dos gastos incorridos na execução do PSB/PSE/2014. 
10.	A Coordenação Geral de Prestação de Contas/Diretoria Executiva do FNAS/Ministério da Cidadania já havia concluído nesse sentido também: por meio do Ofício 100/2021 (peça 55) informou ao Tribunal que a aludida documentação se referia ao exercício de 2015 e, portanto, não teria sido possível verificar se os valores transferidos em 2014 foram corretamente aplicados nos programas PSB/PSE/2014 no âmbito daquele Município.
11.	O concedente, no Relatório de TCE 31/2019 (peça 24) , imputou a responsabilidade ao Sr. João Pereira da Silva pela inadimplência no dever de prestar contas dos recursos dos programas PSB/PSE/2014. 
12.	Cabe anotar que a prestação de contas dos repasses financeiros para cofinanciamento federal da política de assistência social deveria ter sido encaminhada para o concedente, mediante o Demonstrativo Sintético Anual da Execução Físico-Financeira, por meio do sistema SUASweb, nos termos da Portaria MDS 625/2010, que regulamentava a matéria à época. O ex-gestor municipal deveria ter preenchido as informações no aludido Demonstrativo e o Conselho Municipal da Assistência Social - CMAS ter emitido o Parecer de Avaliação referente à adequação da execução física e financeira, as quais posteriormente seriam examinadas pelo FNAS. 
13.	Porém, o ex-gestor não prestou contas dos recursos dos programas PSB/PSE/2014. Não o fez no prazo estipulado à época e não o fez na fase de alegações de defesa, haja vista que a documentação apresentada se refere ao exercício de 2015 e não serve ao propósito de comprovar o vínculo causal entre os recursos públicos transferidos ao Município de Santa Luzia do Norte/AL e a execução dos programas PSB/PSE/2014.
14.	A respeito dos argumentos invocados pelo responsável, cabe anotar que nenhum deles é capaz de eliminar a omissão no dever de prestar contas dos recursos dos programas PSB/PSE/2014 e/ou de afastar a responsabilidade do Sr. João Pereira da Silva por tal irregularidade. 
15.	O contexto trazido pelo responsável sobre a sua eleição para o cargo de prefeito não resolve a questão da falta de prestação de contas dos recursos dos programas de assistência social tampouco justifica o descumprimento do prazo fixado para a entrega da prestação de contas. Ainda que tenha pautado sua gestão pela honestidade e seriedade no trato da coisa pública, como alegou o ex-gestor, o fato é que o dever constitucional de prestar contas não foi por ele adimplido.
16.	 Ademais, o ônus de demonstrar a boa e regular aplicação dos recursos federais recebidos, a teor das disposições dos arts. 70, parágrafo único, da Constituição Federal, 93 do Decreto-lei 200/1967 e 66 do Decreto 93.872/1986, cabe ao responsável, Sr. João Pereira da Silva, na condição de gestor público.
17.	 A propósito, há precedentes do TCU no sentido de considerar a omissão no dever de prestar contas grave descumprimento do dever de cuidado no trato da coisa pública (v.g.: Acórdão 5245/2020 e 8879/2021, ambos da 1ª Câmara e da relatoria do Ministro Benjamin Zymler) . Eis o enunciado relativo ao mencionado Acórdão 8879/2021-TCU-Primeira Câmara: 
"A não comprovação da boa e regular aplicação de recursos federais em face da omissão no dever de prestar contas constitui grave inobservância do dever de cuidado no trato com a coisa pública, revelando a existência de culpa grave, uma vez que se distancia do que seria esperado de um administrador minimamente diligente, o que caracteriza erro grosseiro a que alude o art. 28 do Decreto-lei 4.657/1942 (Lei de Introdução às Normas do Direito Brasileiro) , incluído pela Lei 13.655/2018."
18.	Sobre as alegadas dificuldades financeiras para contratar advogado, vale registrar que, segundo disposição regimental (art. 145 do Regimento Interno/TCU) , as partes podem praticar os atos processuais diretamente ou por intermédio de procurador regularmente constituído, ainda que não seja advogado.
19.	Significa dizer que não há obrigatoriedade de o gestor constituir advogado para representá-lo junto ao TCU, podendo ele próprio apresentar os elementos de defesa que julgar necessários. A nomeação de um advogado, dativo ou não, é mera faculdade da parte, e deixar de fazê-lo não implica nulidade dos atos processuais. Eis alguns enunciados de precedentes nesse sentido (Jurisprudência Selecionada) :
 (Acórdão 3653/2016-TCU-Primeira Câmara, relator Ministro Benjamin Zymler) 
"No âmbito do TCU, a representação por advogado é uma faculdade da parte, e sua ausência não implica a nulidade dos atos processuais." 
 (Acórdão 8829/2017-TCU-Primeira Câmara, relator Ministro Benjamin Zymler, e Acórdão 14038/2018-TCU-Primeira Câmara, relator Ministro José Mucio Monteiro) 
"A ausência de nomeação de defensor dativo não gera nulidade, pois a constituição de procurador, advogado ou não, é facultativa no âmbito do TCU, podendo as partes praticar diretamente os atos processuais (art. 145 do Regimento Interno do TCU) ." 
20.	Além disso, não compete ao TCU autorizar, indicar ou designar defensor público para representar o responsável nos processos de controle externo junto ao Tribunal. 
21.	Nesse contexto, acolho a proposta da unidade técnica e do Ministério Público de Contas junto ao TCU para julgar irregulares as contas do Sr. João Pereira da Silva, condenando-o ao pagamento do débito apurado e da multa proporcional ao dano ao erário, eis que não ocorreu no presente caso a incidência da prescrição da pretensão punitiva do TCU, como consignado pela unidade técnica (itens 30 e 31 do excerto da instrução reproduzida no Relatório precedente) . 
	Ante o exposto, voto por que seja adotada a deliberação que ora submeto a este Colegiado.
T.C.U., Sala das Sessões, em 23 de novembro de 2021.
MARCOS BEMQUERER COSTA
Relator